臺灣高等法院刑事判決　　　　　　　　95年度上訴字第2354號
上　訴　人
即　被　告　甲○○
　　　　　　　　　　（送達代收人劉衡慶律師）
選任辯護人　劉衡慶律師
　　　　　　林曜辰律師
上列上訴人因違反槍砲彈藥刀械管制條例案件，不服臺灣板橋地
方法院94年度訴字第1626號，中華民國95年5 月30日第一審判決
（起訴案號：臺灣板橋地方法院檢察署94年度核退偵字第500 號
），提起上訴，本院判決如下：
    主  文
原判決撤銷。
甲○○未經許可，持有可發射子彈具有殺傷力之改造手槍，處有
期徒刑貳年陸月，併科罰金新臺幣貳萬元，罰金如易服勞役，以
新臺幣壹仟元折算壹日。扣案仿ＦＮ廠一九一０型半自動手槍製
造之金屬玩具手槍，換裝土造金屬槍管改造而成之改造手槍（含
彈匣壹個，槍枝管制編號：0000000000號）壹支沒收
之。
    事  實
一、甲○○於民國九十年間即患有精神分裂症而返國就醫，為精
    神耗弱之人，明知未經許可，不得持有可發射子彈具有殺傷
    力之改造手槍，竟仍於民國九十一年間某日，在臺北市臺北
    車站附近某處，收受由姓名年籍不詳綽號「龜頭」之成年男
    子所交付之仿ＦＮ廠一九一０型半自動手槍製造之金屬玩具
    手槍，換裝土造金屬槍管改造而成之具有殺傷力之改造手槍
    （含彈匣一個，槍枝管制編號：0000000000號）
    一支（同時亦收受不具殺傷力之子彈三顆及複進簧一條），
    再將之放置於臺北縣蘆洲市○○○道四八號十三樓住處自己
    房間衣櫥內而持有之。嗣因其兄林敬淇（業經檢察官另為不
    起訴處分確定）對其陳稱自己遭受恐嚇之事，甲○○乃於九
    十四年三月六日凌晨零時三十分許，將前開槍彈及複進簧取
    出放於背包內，持往臺北縣蘆洲市○○○道六號前，以供林
    敬淇及同行友人林泰榮、陳榮昌觀覽，林泰榮並當場拉動滑
    套，適有員警經過該處發現此情，旋即上前當場逮捕，並扣
    得前開槍彈及複進簧，因而查悉上情。
二、案經嘉義縣警察局竹崎分局報請臺灣板橋地方法院檢察署檢
    察官偵查起訴。
    理  由
甲、程序方面：
一、查被告甲○○及其選任辯護人對於下列各項證據之證據能力
    均無意見，僅爭執內政部警政署刑事警察局九十四年三月二
    十三日刑鑑字第０九四００三四０八七號槍彈鑑定書之證明
    力（見本院卷第三四頁），本院審酌其作成時之情況，認為
    並無不適當之情事，均得作為證據，合先敘明。
乙、實體方面：
一、認定犯罪事實所憑之證據及理由：
    訊據被告甲○○坦承其於九十一年間某日，在臺北市臺北車
    站附近某處，向綽號龜頭之男子收取扣案具有殺傷力之改造
    手槍後即持有之，並於九十四年三月六日凌晨零時三十分許
    ，在臺北縣蘆洲市○○○道六號前為警當場查獲之事實，惟
    否認持有改造槍枝之罪責，辯稱：伊不知該手槍是改造過云
    云，被告之選任辯護人辯護意旨略以：本案槍枝究否有殺傷
    力，應採「動能測試法」再行鑑定；又被告罹患精神分裂症
    ，故被告能否認識到該欠缺滑套之手槍具有殺傷力，尚有可
    疑等語。經查：
（一）被告於上揭時、地持有扣案槍枝之事實，業據被告坦承不
      諱，核與證人林敬淇、林泰榮及陳榮昌於警詢及偵訊所言
      相符，復有改造手槍一支扣案可證，而扣案之改造手槍經
      送鑑定結果，認係仿ＦＮ廠一九一０型半自動手槍製造之
      金屬玩具手槍，換裝土造金屬槍管改造而成之改造手槍，
      槍枝不具滑套前蓋，惟仍不影響其擊發功能，機械性能良
      好，可擊發適用子彈，認具殺傷力，有內政部警政署刑事
      警察局刑鑑字第０九四００三四０八七號槍彈鑑定書一件
      （核退偵字卷第二九至三二頁）附卷可稽。至被告之選任
      辯護人上訴後於本院質疑上開鑑定報告之採證方法，認為
      應採「動能測試法」鑑定系爭改造手槍是否具有殺傷力。
      經本院函請內政部警政署刑事警察局以「動能測試法」鑑
      定結果：「送鑑槍枝（槍枝管制編號000000000
      0）已認具殺傷力，今再依囑託裝填適用子彈（彈頭直徑
      約7.5mm，重約3.4g），經實際試射，測得彈頭速度為
      122m/sec，換算其動能為25.30焦耳，單位面積動能為
      57.27 焦耳/平方公分。彈丸單位面積動能達20焦耳/平方
      公分則足以穿入人體皮肉層」，此有該局九十五年十二月
      二十八日刑鑑字第０九五０一九０七四六號函一份在卷（
      見本院卷第四九頁）。是被告持有具殺傷力之改造手槍之
      事實，應堪認定。
（二）辯護意旨辯稱被告應欠缺槍枝有殺傷力之認識乙節，經查
      ，被告於警詢時供稱：「（你當時四人在做何事？）我與
      我哥林敬淇正在研議如何對付來恐嚇之人，我們準備持該
      支手槍恫嚇對方。我與我哥向另二人說我有支手槍其中林
      泰榮才拿出拉滑套，而為當時在全家便利超商購物出來的
      警方看到而將我們帶回調查」等語（見核退偵字卷第五至
      六頁），被告另於偵訊時亦稱：「（你是否跟你哥哥討論
      如何恐嚇店裡的人？）只是討論要嚇嚇他們」（偵字卷第
      三至四頁）、「有一天我哥跟我說有人要向我哥拿錢，要
      拿槍去嚇他…我有拿槍給我哥看，他看一下沒有摸，我在
      我哥的店外拿給他們看，我有跟他們說要拿槍去嚇要錢的
      人。我是因客人來擾亂，要拿這把槍嚇嚇他們」（見核退
      偵字卷第四四至四五、五三頁）等語，核與證人林敬淇於
      警詢及偵訊時所言相符，可知被告出示手槍之目的，係為
      幫助林敬淇處理有關遭人恐嚇之事，其既為認持有該槍出
      示於人足以達到威嚇他人之效果，復持至臺北縣蘆洲市○
      ○○道六號前供林敬淇、林泰榮及陳榮昌觀覽，當場林泰
      榮還把玩拉動滑套，並於收受該槍後即將之藏放於自己臥
      室內，可知其主觀上對於該槍是否具有殺傷力，應有相當
      之認識，而無從對此諉為不知，故上揭所辯，尚難採之。
      被告具有持有改造槍枝之故意，亦堪認定。
（三）綜上，本件事證明確，被告犯行洵堪認定。
二、論罪之理由：
（一）修法之比較：
      被告犯罪後，刑法第十九條第二項規定，於九十五年一月
      七日修正，並自九十五年七月一日施行。依修正前刑法第
      十九條第二項規定精神耗弱人之行為得減輕其刑，修正後
      同條項則規定行為時因精神障礙或其他心智缺陷，致其辨
      別行為違法或依其辨識而行為之能力，顯著減低者，得減
      輕其刑。參諸該條立法理由所示，修正刑法第十九條第一
      項、第二項分別將原「心神喪失」或「精神耗弱」之用語
      ，依生理學與心理學混合之立法方式，明確界定其精神障
      礙或其他心智缺陷之判斷標準，是以，對於判斷行為人行
      為時之責任能力之內涵之規範已生變更，自應適刑法第二
      條第一項之規定比較新舊法，而修正後之規定並無較有利
      於行為人，依刑法第二條第一項前段，自應依行為時即修
      正前之規定為據。
（二）論罪：
  (1)、按連續數行為而犯同一之罪名者，以一罪論，刑法第五十
      六條定有明文，則當連續犯罪之際，遇刑法有變更時，其
      一部涉及舊法，一部涉及新法者，即應依最後行為時之法
      律處斷（最高法院二十九年上字第三八六六號判例參照）
      ，此於繼續犯之情形，亦屬相同。本案被告自九十一年間
      某日至九十四年三月六日凌晨零時三十分遭警查獲時止持
      有具有殺傷力之改造手槍犯行，其中既有部分行為係在修
      正後槍砲彈藥刀械管制條例於九十四年一月二十八日生效
      施行後所為，依據前揭說明，即應一體適用修正後之規定
      ，而無新舊法之適用，合先敘明。是核被告所為，係犯槍
      砲彈藥刀械管制條例第八條第四項之未經許可持有可發射
      子彈具有殺傷力之手槍罪。
  (2)、其未經許可無故持有具有殺傷力之改造手槍犯行，乃自其
      收受日起之繼續持有行為，屬繼續犯，應僅成立一罪。
  (3)、被告自九十一年二月二十七日起至四月三日止，曾因幻聽
      干擾、情緒激躁等精神症狀住院於國軍桃園總醫院附設民
      眾診療服務處，又於九十二年一月十六日至二月十五日因
      精神疾病住院於台中榮民總醫院，再於九十二年二月二十
      日起至九十二年三月二十一日、九十二年三月二十五日起
      至九十二年四月二十八日、九十三年一月十三日起至五月
      二十四日住院於長青醫院，有國軍桃園總醫院附設民眾診
      療服務處診斷證明書、台中榮民總醫院病例資料（原審卷
      第三九至四一頁）及長青醫院病歷（外放證物）在卷可查
      ，且經診斷為精神分裂症，此有長青醫院之診斷證明書一
      紙在卷可稽（見原審卷第三八頁），復經被告於長青醫院
      就醫時之主治醫師李家豪於原審到庭證稱在卷（見原審卷
      第一０七至一０九頁），可知被告於本案行為時確實患有
      精神疾病。又本院囑託行政院草屯療養院鑑定被告行為時
      之精神能力，經鑑定結果：「根據晤談及測驗評估結果，
      病人（即被告）屬於邊緣等級智力，測驗過程常常出現思
      考中斷，注意力不集中之現象，故智能測驗結果明顯受到
      個案之精神症狀影響。個案在受測過程中明顯出現注意力
      容易受干擾而分心，思考也容易干擾而中斷的情況，雖然
      個案想盡力讓自己可以配合受測，並傾向去否認自己的精
      神症狀，但是症狀干擾已讓他無法將自己維持在與現實良
      好接觸與互動的狀態。林員（即被告）能合作進行會談，
      語言表達理解尚無困難，但是表達少而簡短，表情平淡，
      思考中斷及貧瘠，曾有嚴重而明顯妄想內容，亦有幻聽經
      驗，情緒平淡，但反應急躁，有自語的現象，基本認知功
      能在施測下顯示記憶力，判斷力，抽象思考皆呈現障礙，
      另其日常生活功能亦有退化現象。綜合以上林員之個人生
      活史及病史、身體檢查及神經學檢查、腦電波及實驗室檢
      查、心理測驗及精神狀態檢查。該院認為林員係吸食安非
      他命造成永久而慢性化之精神疾病，急性期有妄想、幻聽
      及攻擊行為，慢性則呈現功能退化，自語、表情平淡等情
      形。林員持有改造槍械已達三年，某次當街示友炫耀把玩
      ，吻合當時林員可能之精神狀態，即現實感不佳，判斷力
      下降，屬精神耗弱之程度」，此有行政院草屯療養院九十
      六年六月二十六日草療精字第四三八四號函附之精神鑑定
      報告書一份在卷足稽（見本院卷第九十至九一頁）。至原
      審囑託之台北市立聯合醫院雖認：「林員於九十一年間至
      九十四年三月六日期間，雖罹患『精神分裂症』，且病情
      有起伏，然其前後二、三年間持有改造手槍、子彈之行為
      ，與『精神分裂症』病情無涉，故並無理由認為其精神狀
      態已達精神耗弱或心神喪失」，有該院精神鑑定報告書附
      卷可參（原審卷第七四至七五頁），然其理由，係依據被
      告本身之自述「（鑑定人問：你不知道持有槍枝、子彈違
      法嗎？知道」、「（鑑定人問：那為什麼把槍和子彈藏起
      來？）應該是好奇吧。」、「（沒想過要交給警察或丟掉
      嗎？）沒有」，其鑑定依據尚有斟酌之餘地，而應以行政
      院草屯療養院之鑑定意見較為可採，併予敘明。綜上，應
      認被告行為情狀異於常人，因罹患精神疾病之影響，致對
      於外界事務知覺、理會及判斷作用呈現較普通人之平均程
      度顯然減退，已達精神耗弱程度，爰依修正前刑法第十九
      條第二項規定減輕其刑。
三、撤銷改判之理由：
（一）原審對被告論罪科刑，固非無見，惟(1)槍砲彈藥刀械管制
      條例第八條第四項規定以「具有殺傷力之槍枝」為要件，
      原判決於事實欄疏未認定被告持有之改造手槍「具有殺傷
      力」，於理由欄復未說明扣案手槍具有殺傷力之認定理由
      ，尚有違誤；(2)被告行為時責任能力已達精神耗弱之狀態
      ，原審認其無精神障礙事由，尚有未合；(3)被告行為後，
      刑法關於「罰金易服勞役折算標準」之規定業已修正，原
      判決未及比較新舊法，亦有未合，而被告上訴否認犯行，
      併請求諭知有罪判決時宣告緩刑，則無理由，惟原判決既
      有上述可議，自應由本院撤銷改判之。
（二）量刑之理由：
  (1)、爰審酌被告素行良好未有前科紀錄（有臺灣高等法院被告
      前案紀錄表附卷可稽），復審酌其犯罪之動機目的，智識
      程度（學歷為高中畢業），精神狀態不佳，生活狀況，未
      經許可持有具有殺傷力之改造手槍對於社會秩序之危害程
      度，及犯後態度等一切情狀，量處如主文第二項所示之刑
      ，罰金部分並諭知易服勞役之折算標準。又修正前罰金罰
      鍰提高標準條例第二條前段規定，就其原定數額提高為一
      百倍折算一日，則本件被告行為時之易服勞役折算標準，
      應以銀元三百元折算一日，即新台幣九百元折算一日。惟
      九十五年七月一日修正公布施行之刑法第四十二條第三項
      前段規定：「易服勞役以新台幣一千元、二千元或三千元
      折算一日」，比較修正前後之易服勞役折算標準，以修正
      後之規定，較有利於受刑人，則應依刑法第二條第一項後
      段規定，適用修正後之刑法第四十二條第三項前段規定，
      定其折算標準（而易服勞役之折算標準屬於刑之執行事項
      ，核與最高法院九十五年度第八次刑庭會議決議所謂「就
      罪刑有關之共犯、未遂犯、想像競合犯、牽連犯、連續犯
      、結合犯，以及累犯加重、自首減輕暨其他法定加減原因
      （如身分加減）與加減例」應綜其全部罪刑之結果而比較
      之情形不同，因此尚不在上揭決議說明之範疇，併予敘明
      ）。
  (2)、扣案改造手槍一支（含彈匣一個），屬違禁物，應依刑法
      第三十八條第一項第一款沒收之。至於不具殺傷力之土造
      子彈三顆，因非屬違禁物，亦非本案犯罪之客體，而與本
      案犯罪欠缺關聯性，爰不對之諭知沒收。
據上論斷，應依刑事訴訟法第三百六十九條第一項前段、第二百
九十九條第一項前段，槍砲彈藥刀械管制條例第八條第四項，刑
法第二條第一項、第十一條前段、（修正前）第十九條第二項、
第四十二條第二項、第三十八條第一項第一款，判決如主文。
本案經檢察官蔡薰慧到庭執行職務
中　　華　　民　　國　　96　　年　　9 　　月　　13　　日
 　　　　　 刑事第十二庭  審判長法　官　蔡永昌
                                法　官　陳榮和
                                法　官　王梅英
以上正本證明與原本無異。
如不服本判決，應於收受送達後十日內向本院提出上訴書狀，其
未敘述上訴之理由者並得於提起上訴後十日內向本院補提理由書
（均須按他造當事人之人數附繕本）。
                                書記官  顧哲瑜
中　　華　　民　　國　　96　　年　　9 　　月　　14　　日
附錄：本案論罪科刑法條全文
槍砲彈藥刀械管制條例第八條
未經許可，製造、販賣或運輸鋼筆槍、瓦斯槍、麻醉槍、獵槍、
空氣槍或第四條第一項第一款所定其他可發射金屬或子彈具有殺
傷力之各式槍砲者，處無期徒刑或五年以上有期徒刑，併科新臺
幣一千萬元以下罰金。
未經許可，轉讓、出租或出借前項所列槍枝者，處五年以上有期
徒刑，併科新臺幣一千萬元以下罰金。
意圖供自己或他人犯罪之用，而犯前二項之罪者，處無期徒刑或
七年以上有期徒刑，併科新臺幣一千萬元以下罰金。
未經許可，持有、寄藏或意圖販賣而陳列第一項所列槍枝者，處
三年以上十年以下有期徒刑，併科新臺幣七百萬元以下罰金。
第一項至第三項之未遂犯罰之。
